【裁判字號】    95,保險上易,4
【裁判日期】    950712
【裁判案由】    給付保險金等
【裁判全文】
臺灣高等法院高雄分院民事判決       95年度保險上易字第4號
上  訴  人  乙○○○（即李燕欽之承受訴訟人）
訴訟代理人  甲○○
被 上訴 人  國泰世紀產物保險股份有限公司
法定代理人  丁○○
訴訟代理人  丙○○
上列當事人間請求給付保險金等事件，上訴人對於民國95年3 月
17日臺灣高雄地方法院95年度保險字第6 號第一審判決提起上訴
，本院於95年6月28日言詞辯論終結，判決如下：
    主  文
上訴駁回。
第二審訴訟費用由上訴人負擔。
    事實及理由
一、上訴人主張：李燕欽（提起本件訴訟後於民國95年2 月4 日
    死亡，由其繼承人乙○○○於原審聲明承受訴訟）於94 年4
    月11日以自己其為被保險人及受益人，向被上訴人投保「國
    泰產物個人意外綜合保險」，並訂立保險契約，約定保險金
    額為新台幣（下同）150 萬元，倘李燕欽受有系爭保險契約
    殘廢等級與給付金額表所示之第一級殘廢，被上訴人即應給
    付保險金150 萬元。嗣李燕欽於保險期間內之94年4 月17日
    因交通意外事故，受有頭部外傷合併顱骨骨折、顱內腦挫傷
    及硬腦膜、蜘蛛膜下出血、胸部挫傷合併多處骨折、左側鎖
    骨骨折等傷害，致長期癱瘓臥床，屬前開殘廢等級與給付金
    額表所示之第一級殘廢，於95年1 月16日依約向被上訴人請
    求給付保險金150 萬元，竟遭拒絕，爰依系爭保險契約，求
    為判決被上訴人應如數給付，並加計自起訴狀繕本送達翌日
    起至清償日止，按週年利率5 ％計算之利息等語。原審判決
    上訴人全部敗訴，上訴人於本院聲明廢棄原判決，准如上述
    之請求。
二、被上訴人則以：李燕欽於車禍發生後，經檢測其血液酒精濃
    度達259. 85mg/dl，換算呼氣酒精濃度測試值為1.2995mg/l
    ，故李燕欽顯係酒醉駕車，且李燕欽於事故當時騎機車行向
    不定，與訴外人張博翔駕駛自用小客車因超車、超速未保持
    安全間隔，同為肇事原因，故李燕欽發生車禍有系爭保險契
    約第14條第1 項第3 款約定除外責任之事由，伊自無給付保
    險金之義務等語，資為抗辯。並於本院聲明：上訴駁回。
三、兩造對於下列事項並不爭執，且有保險單、診斷證明書、全
    民醫院酒精濃度檢查單、道路交通事故現場圖暨調查報告表
    及照片附卷可稽，堪信為真實：
  (一)訴外人李燕欽以其本人為被保險人及受益人，向被上訴人投
    保個人意外險，約定保險金額為150 萬元，倘李燕欽受有系
    爭保險契約殘廢等級與給付金額表所示之第一級殘廢，被上
    訴人即應給付保險金150 萬元。
  (二)訴外人張博翔於94年4 月17日下午駕駛自用小客車，沿臺北
    縣五股鄉○○○路往三重方向行駛，嗣於同日下午2 時30分
    許，途經疏洪一路沼澤區停車場前，因超車、超速未保持安
    全間隔，與同向飲酒後駕駛機車，行向不定之李燕欽發生擦
    撞，經臺灣省臺北縣區車輛行車事故鑑定委員會鑑定後，認
    訴外人張博翔超車、超速未保持安全間隔為肇事主因，李燕
    欽酒後駕車且行向不定為肇事次因。
  (三)李燕欽因前開交通事故，受有頭部外傷合併顱骨骨折、顱內
    腦挫傷及硬腦膜、蜘蛛膜下出血、胸部挫傷合併多處骨折、
    左側鎖骨骨折等傷害，致長期癱瘓臥床，屬系爭保險契約殘
    廢等級與給付金額表所示之第一級殘廢。嗣於95年2 月4日
    死亡。
  (四)李燕欽於事故發生後，經檢測其血液酒精濃度達259.85mg/d
    l ，換算呼氣酒精濃度測試值為1.2995mg/l。
四、兩造爭執之事項：被上訴人得否主張被保險人李燕欽飲酒後
    騎車肇事，有系爭保險契約第14條第1 項第3 款所定除外責
    任之事由，而拒絕給付保險金一節。經查：
  (一)按系爭保險契約第14條第1 項第3 款約定：被保險人直接因
  飲酒後駕（騎）車，其吐氣或血液所含酒精成分超過道路交通
  法令規定標準，致發生約定之保險事故時，被上訴人不負給付
  保險金之責任。此約定意旨應在於被保險人飲酒後駕車，其吐
  氣或血液所含酒精成分超過道路交通法令規定標準，已足推定
  被保險人有故意或重大過失將自己置於極易致傷或死亡之高危
  險環境中，若因此發生車禍造成殘廢或死亡，而仍由被保險人
  給付保險金，已逾保險人所願承擔之合理風險，故約定為除外
  責任條款。且系爭保險契約第14條第1 項第3 款約定「被保險
  人『直接』因飲酒後駕（騎）車．．．，致發生．．．」，所
  謂「直接」係有別於「間接」，並非指「絕對」或「  唯一」
  。是本件解釋被保險人李燕欽發生車禍是否直接因其飲酒後騎
  車，其吐氣或血液所含酒精成分超過道路交通法令規定標準所
  致時，該飲酒後騎車之行為，如係導致車禍發生並造成李燕欽
  殘廢（嗣後死亡）之不可或缺因素，即可認有前開約定除外責
  任之事由，亦即只須李燕欽飲酒後騎車之行為，對於車禍發生
  並造成其殘廢具有原因力，被上訴人即不負給付保險金責任，
  非謂李燕欽飲酒後騎車係其發生車禍之「唯一原因力」，被上
  訴人始不負給付保險金之責任。
  (二)又按汽車駕駛人飲用酒類或其他類似物後其吐氣所含酒精濃
    度超過每公升0.25毫克或血液中酒精濃度超過百分之0.05以
    上者，不得駕車；機器腳踏車不得在道路上蛇行，或僅以後
    輪著地或以其他危險方式駕車；行車速度，應依速限標誌或
    標線之規定；汽車超車時，應顯示左方向燈並於前車左側保
    持半公尺以上之間隔超過，行至安全距離後，再顯示右方向
    燈駛入原行路線；道路交通安全規則第114 條第1 項第2 款
    、第99條第2 項、第93條第1 項、第101 條第5 款分別定有
    明文。查本件係訴外人張博翔於上揭時、地，因超車、超速
    未保持安全間隔，而與飲酒後騎車且行向不定之李燕欽發生
    擦撞而肇事，及李燕欽於事故發生後，經檢測其血液酒精濃
    度達259.85mg/dl ，換算呼氣酒精濃度測試值為1.2995mg/l
    等情，為兩造所不爭，已如前述，依前揭道路交通安全規則
    之規定，張博翔超車、超速未保持安全間隔，固為肇事主因
    ，惟被保險人李燕欽飲酒後騎車肇事，經檢測其血液酒精濃
    度達259.85mg/dl ，換算相當於呼氣酒精濃度測試值1.2995
     mg/l ，已超過上開規定標準，其仍騎乘機車，並有行向不
    定之危險騎車行為，顯已達不能安全駕駛之程度，應為肇事
    次因，亦堪認定。是李燕欽飲酒後騎機車之行為，對於車禍
    發生並造成其殘廢具有原因力，揆諸首揭說明，自符合系爭
    保險契約第14條第1 項3 款所定除外責任之事由，被上訴人
    執而抗辯其不負給付保險金之責任等語，即屬有據。上訴人
    以本件車禍並非李燕欽騎機車正面撞及訴外人張博翔，而係
    張博翔由後追撞李燕欽所致等情，主張李燕欽飲酒與本件車
    禍無直接關係，僅有間接關係，不符合系爭保險契約第14條
    第1 項第3 款除外責任之事由，被上訴人不得拒絕給付保險
    金云云，尚非可採。
五、綜上所述，上訴人依系爭保險契約，請求被上訴人應給付15
    0 萬元及自起訴狀繕本送達翌日起至清償日止，按週年利率
    5 ％計算之利息，即非正當，不應准許，原審判決上訴人敗
    訴，核無不合。上訴意旨指摘原判決不當，求予廢棄，為無
    理由，應予駁回。至兩造其餘主張及所舉證據，於判決結果
    不生影響，無逐一論述之必要，併此敘明。
六、據上論結，本件上訴為無理由，依民事訴訟法第449 條第1
    項、第78條，判決如主文。
中    華    民    國    95    年    7     月    12    日
                            民事第四庭
                                審判長法官   蔡文貴
                                法      官   黃科瑜
                                法      官   徐文祥
以上正本證明與原本無異。
本件判決不得上訴。
中    華    民    國    95    年    7     月    13    日
                                書  記  官   陳金卿


司法院資訊處製作；財團法人民間司法改革基金會備份。
